臺灣高等法院刑事判決
110年度上訴字第1680號
上  訴  人  臺灣新北地方檢察署檢察官
被      告  何家輝
上列上訴人因被告妨害自由案件，不服臺灣新北地方法院109年
度訴字第959號，中華民國109年11月30日第一審判決（起訴案號
：臺灣新北地方檢察署109年度少連偵字第46號），提起上訴，
本院判決如下：
    主  文
上訴駁回。
    事  實
一、甲○○、許育仙、李思奇為成年人；廖○○、李○○為18歲以上未
    滿20歲之人，甲○○因與乙○○有債務糾紛，竟與廖○○、許育仙
    、李○○、李思奇、少年楊０福（民國00年生，真實姓名、年
    籍詳卷，涉犯妨害自由部分另經原法院○○法庭審理）、少年
    陳０樂（94年生，真實姓名、年籍詳卷，涉犯妨害自由部分
    另經原法院○○法庭審理）共同基於剝奪他人行動自由之犯意
    聯絡，於109 年1 月17日23時21分許，由甲○○指使廖○○、許
    育仙、李○○、李思奇、楊０福、陳０樂等人(下稱廖○○等人)前
    往新北市三重區龍門路274 巷與仁和街口，將乙○○強押上許
    育仙所駕駛之車牌號碼000-0000號自用小客車，強行帶往新
    北市○○區○○路0 段00巷00號甲○○當時之居所（下稱本件甲○○
    居所）內，並於本件甲○○居所內，為嚇阻乙○○逃離，由許育
    仙以徒手及李思奇以牌尺（起訴書記載為木棍）毆打乙○○，
    致乙○○受有頭部鈍傷、左顳頭皮腫脹合併頭暈疑似腦震盪之
    初期照護及左大腿挫傷瘀青等傷害，而以此方式剝奪乙○○之
    行動自由。嗣經警獲報後，於109 年1 月18日凌晨1 時15分
    許至本件甲○○居所查獲乙○○遭拘禁，且甲○○、廖○○、許育仙
    、李○○、李思奇均在該處所，並當場扣得李思奇所有（起訴
    書誤載為許育仙所有）之牌尺1 支，而悉上情。
二、案經乙○○訴由新北市政府警察局三重分局報請臺灣新北地方
    檢察署檢察官偵查起訴。
    理  由
壹、證據能力
一、按被告以外之人於審判外之言詞或書面陳述，除法律有規定
    者外，不得作為證據；又被告以外之人於審判外之陳述，雖
    不符合刑事訴訟法第159 條之1 至第159 條之4 之規定，而
    經當事人於審判程序同意作為證據，法院審酌該言詞陳述或
    書面陳述作成時之情況，認為適當者，亦得為證據，而當事
    人、代理人或辯護人於法院調查證據時，知有上開不得為證
    據之情形，而未於言詞辯論終結前聲明異議者，視為有前項
    之同意，刑事訴訟法第159 條第1 項及第159 條之5 分別定
    有明文。本判決後述所引之各項證據，其屬傳聞證據之部分
    據，被告於本院準備程序時均同意有證據能力（見本院卷第
    92頁至第93頁），且其等於言詞辯論終結前，對於該等證據
    之證據能力均未爭執（見本院卷第155頁至第156頁），本院
    審酌該等證據資料製作時之情況，尚無違法不當或證明力明
    顯過低之瑕疵，與本案待證事實復俱有關聯性，認以之作為
    本案證據應屬適當，揆諸前開規定，該等證據具有證據能力
    。
二、至其餘本案認定犯罪事實之非供述證據，均與本案事實具有
    關聯性，並無事證足認有違背法定程序或經偽造、變造等情
    事，且經本院依法踐行調查程序，檢察官、被告對於上開證
    據能力均未爭執，依刑事訴訟法第158條之4 反面解釋，有
    證據能力。
貳、實體認定
一、被告甲○○於原審審理時坦認上情不諱（見原審卷第167頁、
    第169頁），並經證人即共犯楊０福、陳０樂；證人即告訴人
    乙○○、證人劉美芳於警詢及偵查時證述明確（見偵查卷第81
    頁至第86頁、第95頁至第101頁、第109頁至第121頁、第337
    頁至第339 頁、第361頁至第371頁、第409頁至第414頁），
    復有新北市政府警察局三重分局扣押筆錄暨扣押物品目錄表
    、新北市立聯合醫院診斷證明書各1 份、現場蒐證照片19張
    、檢察官勘驗案發現場監視器錄影畫面之勘驗筆錄暨擷圖1 
    份在卷可稽（見偵查卷第183頁至第200頁、第410頁至第411
    頁、第415頁至第425頁），足認被告甲○○上揭任意性自白即
    與事實相符。
二、被告甲○○於本院審理時更易其詞，辯稱：我沒有剝奪告訴人
    之行動自由，當時是法官要我認罪，說可以獲判緩刑，我是
    怕麻煩，就配合原審之說法為認罪。事實上係告訴人之前欠
    公司錢，又不回來工作，還說要怎樣都無所謂，其他員工聽
    到心裡不高興，於下班打撞球時看到告訴人，同案被告廖○○
    就跟其他員工講說帶告訴人回來，當時被告並不知情等語。
三、經查：　　
　㈠按共同正犯，係共同實行犯罪行為之人，在共同意思範圍內
    ，各自分擔犯罪行為之一部，相互利用他人之行為，以達其
    犯罪之目的，其成立不以全體均參與實行犯罪構成要件之行
    為為要件。又共同正犯之意思聯絡，原不以數人間直接發生
    者為限，即有間接之聯絡者，亦包括在內。如甲分別邀約乙
    、丙犯罪，雖乙、丙間彼此並無直接之聯絡，亦無礙於其為
    共同正犯之成立（最高法院77年台上字第2135號判例意旨參
    照）。
　㈡被告於原審準備程序時供稱：會把乙○○帶回公司，是因為乙○
    ○的母親拜託我，如果有看到乙○○，請我好好罵他一頓，所
    以我才會請廖○○以外的其他員工，說有看到乙○○再把他帶回
    來公司，後來廖○○在撞球場遇到其他被告，就告訴其他被告
    乙○○所在何處，其他被告就去找乙○○，才發生這樣的事情等
    語（見審訴卷第131頁）。參以同案被告廖○○於警詢時供稱
    ：是被告甲○○指示許育仙去押人，許育仙分配我們分別需做
    何事，我在人力派遣公司親耳聽到的，於109年1月17日17時
    許，許育仙以手機聯繫少年楊０福、少年陳０樂，李○○、李思
    奇、朱嘉緯等人到人力公司集結，並向我們稱要將乙○○押回
    來，由我負責確認乙○○行蹤，其餘人前往負責押人等語（見
    偵卷第31頁至第33頁）；嗣於檢察官偵訊時供稱：甲○○沒有
    直接參與，但是他有叫人去押人，押至自強路上的皇丞營造
    公司，好像是老闆甲○○與乙○○間有金錢糾紛，我在109年1日
    17日晚上他們過去押人前，在皇丞營造公司，有聽到甲○○叫
    李思奇把人押回來，乙○○被押回來後，許育仙、李思奇有持
    棍子打乙○○，在場的人都知道乙○○是被押回來的，因為甲○○
    晚上在押人前講的時候他們都在現場等語（見偵卷第277頁
    至第279頁）。同案被告許育仙於警詢供稱：在場之人都知
    道被害人乙○○是被押回來的等語（見偵卷第47頁）；嗣於檢
    察官偵訊時亦供稱：其等將乙○○押至皇丞營造公司因為乙○○
    欠老闆3000元，且在外面亂放話，所以才把他押至皇丞營造
    公司等語（見偵卷第282頁）。同案被告李○○於檢察官偵訊
    時供稱：乙○○被押至皇丞營造公司後，因為乙○○欠公司錢並
    在外面亂放話，所以我們押他至公司等語（見偵卷第286頁
    ）。同案被告李思奇於檢察官偵訊時供稱：我大約於109年1
    月18日0時許，有拿棍子敲打乙○○屁股，甲○○在問他欠錢的
    事情等語(見偵卷第71頁)；嗣於檢察官偵訊時供稱：是我打
    電話給甲○○討論乙○○的事，我們想要把乙○○帶回來講清楚等
    語（見偵卷第290頁至第291頁）。互核其等上揭供述強押告
    訴人乙○○返回被告皇丞營造公司之緣由，均相一致，可以採
    信。再者，告訴人於警詢指稱：他們將我強押至他們駕駛之
    黑色小客車內，以徒手方式朝我眼部毆打，我就被押到皇丞
    營造公司內，老闆（甲○○）就對我說「那三千塊我也不要了
    」，講完之後，其中一個人就持棍子毆打我的頭及大腿，他
    們以徒手方式架住我的手，控制我行動自由，他們都將門關
    住，讓我沒辦法離去，至皇丞公司後，我的頭和大腿就是被
    人拿木棍打，接著甲○○說錢我不要了，剛剛同一個打我的人
    又拿木棍打我頭和大腿好以下等語（見偵卷第111頁至第112
    頁）；復於檢察官偵訊時供稱：後來甲○○說「錢我不要了」
    ，剛剛同一個打我的人又拿木棍打我的頭和大腿好幾下，警
    察來了後，他們把我架進小房間，我感覺很害怕，很緊張等
    語（見偵卷第413頁）。衡以同案被告廖○○等人與被告甲○○
    交情尚可，並無任何宿怨仇隙，當無設詞誣攀被告甲○○之理
    ，其等上揭供述，可以採信。綜上，足認本案告訴人係因積
    欠被告公司債務3000元，被告甲○○乃向廖○○等人授意將告訴
    人帶回公司，佐以其等以強押之方式將告訴人帶回皇丞營造
    公司並關上門，被告復親自詢問告訴人如何處理此事，任由
    在場員工於期間施打告訴人，亦無阻止之舉，甚且在警方獲
    報前往現場查察時，現場員工將告訴人帶往該屋其他小房間
    ，諒係為躲避查緝而為。再衡以同案被告無一非聽命於被告
    之指示而行動。綜上各情，足認本案係被告授意公司員工強
    押告訴人返回皇丞營造公司，剝奪告訴人行動自由當在被告
    決意之計畫範圍無訛。揆諸上揭判決意旨，被告與廖○○等人
    就本案妨害自由犯行，具有犯意聯絡與行為分擔，為共同正
    犯。被告上揭所辯，為避就之詞，不足採信。事證明確，本
    案被告犯行，堪以認定，應依法論科。　　
四、論罪：
  ㈠核被告甲○○所為，均係犯刑法第302 條第1 項剝奪他人行動
    自由罪。按刑法第302 條第1 項、第304 條第1 項及第305 
    條之罪，均係以人之自由為其保護法益，而刑法第302 條第
    1 項所稱之非法方法，已包括強暴、脅迫或恐嚇等一切不法
    手段在內，無另成立同法第304 條或第305 條之餘地（最高
    法院90年台上字第3297號判決意旨參照）；又按刑法第302
    條第1項之妨害自由罪，原以強暴、脅迫為構成要件，其因
    而致普通傷害，乃強暴、脅迫當然之結果，除另有傷害故意
    外，仍祇成立該條項之罪，無同法第277條第1項之適用(最
    高法院86年度台上字第3619號判決意旨參照）。查被告於皇
    丞營造公司內，為嚇阻告訴人逃離，而分由同案被告許育仙
    、李思奇對告訴人施以徒手、牌尺毆打等強暴手段之傷害行
    為，係屬為使告訴人產生服從心態而便利其等剝奪行動自由
    之手段，是核被告於剝奪告訴人行動自由之歷程中，所含普
    通傷害行為之部分，亦應為剝奪行動自由罪所包括評價，均
    不另論罪。
  ㈡被告甲○○、同案被告廖○○、許育仙、李○○、李思奇與少年楊０
    福、陳０樂，就上開犯行，具有犯意聯絡及行為分擔，為共
    同正犯。
  ㈢按成年人教唆、幫助或利用兒童及少年犯罪或與之共同實施
    犯罪或故意對其犯罪者，加重其刑至二分之一，兒童及少年
    福利與權益保障法第112 條第1 項前段定有明文。查被告甲
    ○○行為時，為年滿20歲之成年人，而楊０福、陳０樂則均為14
    歲以上未滿18歲之少年，屬兒童及少年福利與權益保障法第
    2 條後段所稱之少年，有其等年籍資料在卷可佐。是被告甲
    ○○為成年人，與少年楊０福、陳０樂共同犯本案剝奪他人行動
    自由罪，應依前開規定加重其刑。
參、維持原判決之理由：
一、原審法院同上認定，引用刑法第302 條第1 項、第41條第1
    項前段、第74條第1 項第1款、第93條第1項第2款規定，並
    以行為人之責任為基礎，審酌被告甲○○不思以理性之方式與
    告訴人商討處理彼此間之債務糾紛，指示同案被告廖○○等人
    ，違反告訴人之自由意願，強押其上車，嗣抵本案被告皇丞
    營造公司後，同案被告許育仙、李思奇又徒手或持牌尺施打
    告訴人，致告訴人受有上述之傷勢，並限制其行動自由，至
    警方據報到場，告訴人始得自由離去，被告甲○○所為恣意侵
    害告訴人之行動自由，且於該期間告訴人因而受有傷害，被
    告所為實值非難。兼衡被告部分否認之態度，已與告訴人達
    成和解，有和解書1 紙在卷可參（見原審訴字卷第202 頁）
    ，暨被告甲○○自陳國小畢業之教育程度、家庭經濟狀況小康
    （見偵查卷第21頁）及告訴人遭剝奪行動自由之時間等一切
    情狀，量處有期徒刑4月，如易科罰金以新台幣1000元折算1
    日，緩刑2年，緩刑期間付保護管束，並接受10小時之法治
    教育課程。經核原審認事用法均無違誤，量刑、沒收及緩刑
    之說明（詳後二、三、所述），亦屬妥適。
二、被告甲○○雖曾因故意犯罪受有期徒刑以上刑之宣告，惟於執
    行完畢後，5年以內未曾因故意犯罪受有期徒刑以上刑之宣
    告，有本院被告前案紀錄表在卷足稽，素行尚可，因一時失
    慮，偶罹刑典，犯後已與告訴人和解，非無悔意，信其經此
    偵、審程序及刑之宣告後，應能知所警惕，而無再犯之虞，
    因認所宣告之刑以暫不執行為適當，爰依刑法第74條第1項
    第1款之規定，併予宣告緩刑2年，以勵自新。又緩刑宣告，
    得斟酌情形，命犯罪行為人為預防再犯所為之必要命令，刑
    法第74條第2項第8款亦有明文，本院斟酌被告甲○○因法治觀
    念不足，致為本案犯行，為確保其等建立正確之法治觀念，
    並生警惕以避免再犯，認除前開緩刑宣告外，有命被告應受
    10小時之法治教育，以期能與其等自新機會之同時，亦可建
    立遵守法律規範之觀念，以收矯正被告及社會防衛之效，並
    依刑法第93條第1項第2款規定，諭知於緩刑期間付保護管束
    。倘被告違反上開應行負擔之事項且情節重大，依刑法第75
    條之1第1項第4款之規定，其緩刑之宣告仍得由檢察官聲請
    撤銷，併此敘明。
三、沒收：
　　按刑法第38條第2 項規定供犯罪所用之物之裁量沒收，以該
    物屬於犯罪行為人即被告者為限，包括被告有所有權或有事
    實上處分權之情形，始得在該被告罪刑項下諭知沒收，對於
    非所有權人復無處分權之共同正犯，則無庸在其罪刑項下諭
    知沒收（最高法院109 年度台上字第191 號判決意旨參照）
    。查扣案之牌尺1 支，為同案被告李思奇所有且係其本案毆
    打告訴人所用之物，業經被告李思奇於原審訊問時供述明確
    （見原審訴字卷第187 頁），應依刑法第38條第2 項前段規
    定，於被告李思奇所犯主文項下宣告沒收。　　 
四、檢察官上訴意旨略以：　　
　㈠依同案被告廖○○等人之供述，可知本案係因被告甲○○與告訴
    人乙○○間有金錢糾紛，遂叫廖○○等人強押乙○○，是甲○○不僅
    因債務糾紛細故而生犯罪動機，更指使並邀集其他同案被告
    等人參與犯罪，將告訴人強押至被告皇丞公司内，施以傷害
    行為，致告訴人受有頭部鈍傷左顳頭皮腫脹合併頭暈疑似腦
    震盪之初期照護、左大腿挫傷瘀青之傷害。故被告甲○○之犯
    罪動機、手段等，均較其餘同案被告更具刑法之責難性，自
    應量處較重之刑。惟原審僅量處被告甲○○與同案被告許育仙
    相同之刑度、緩刑條件，未考量甲○○於本件犯罪事實係居於
    指揮、糾集眾人之首謀地位，亦未說明甲○○如何知所警惕，
    信無再犯之虞等語。
　㈡惟按關於刑之量定，係實體法上賦予法院得為自由裁量之事
    項，倘其未有逾越法律所規定之範圍，或濫用其權限，即不
    得任意指摘為違法。查原審於量刑時已依刑法第57條規定以
    行為人之責任為基礎，並於理由內說明其審酌該條所列情狀
    後之量刑事由，且已考量被告之動機、目的、雙方已達成和
    解之犯後態度及其犯行造成告訴人之傷害程度，原審量刑並
    未逾越法定裁量範圍，亦無明顯違反罪刑相當原則之濫用權
    限情形，況同案被告許育仙分配及實施強押告訴人返回皇丞
    公司之事，其間多有施暴傷害告訴人之情況，原審就被告甲
    ○○與同案被告許育仙量處相同之刑度，亦無違合之處。從而
    檢察官上訴意旨執前詞指摘原審判決不當，容非有據。原審
    另酌量被告甲○○之素行尚可，本案為處理公司與員工之債務
    糾紛，一時失慮偶罹刑典，犯後已與告訴人和解之態度，因
    認所宣告之刑以暫不執行為適當，然為確保被告建立正確之
    法治觀念，並生警惕以避免再犯，認除前開緩刑宣告外，有
    命被告應受10小時之法治教育，以期能與被告自新機會之同
    時，亦可建立遵守法律規範之觀念，以收矯正被告及社會防
    衛之效。是原審綜上各情，而諭知附條件之緩刑，尚無不當
    。
　㈢被告執詞否認，固屬無據，惟檢察官以原審量刑及緩刑諭知
    不當提起上訴，尚無理由，應予駁回。　
據上論斷，應依刑事訴訟法第368條，判決如主文。
本案經檢察官何克凡提起公訴，檢察官謝志明到庭執行職務。
中　　華　　民　　國　　110 　年　　9 　　月　　29　　日
                  刑事第二十庭  審判長法　官  王復生
　　　　　　　　　　　　　　　　　　　法　官  張紹省
　　　　　　　　　　　　　　　　　　　法　官  蕭世昌
以上正本證明與原本無異。
如不服本判決，應於收受送達後20日內向本院提出上訴書狀，其
未敘述上訴之理由者並得於提起上訴後20日內向本院補提理由書
（均須按他造當事人之人數附繕本）「切勿逕送上級法院」。
                                      書記官  吳建甫
中　　華　　民　　國　　110 　年　　9 　　月　　29　　日
　　
附錄本案論罪科刑法條全文：
中華民國刑法第302 條
私行拘禁或以其他非法方法，剝奪人之行動自由者，處5 年以下
有期徒刑、拘役或9 千元以下罰金。
因而致人於死者，處無期徒刑或7 年以上有期徒刑，致重傷者，
處3 年以上10年以下有期徒刑。
第1 項之未遂犯罰之。